臺灣高等法院臺中分院刑事判決　　　　96年度上訴字第1584號
上　訴　人
即　被　告　丙○○
選任辯護人　陳盈壽律師
上列上訴人因殺人未遂等案件，不服臺灣臺中地方法院95年度訴
字第3700號中華民國96年5月3日第一審判決（起訴案號：臺灣臺
中地方法院檢察署95年度偵字第14698號)，提起上訴，本院判決
如下：
    主  文
上訴駁回。
    犯罪事實
一、丙○○因王逸群與乙○○間之糾紛，應友人黃鉦筌之邀，於
    民國 94年8月23日晚上11時41分許，與黃鉦筌、王逸群一行
    數人駕駛3、4輛自小客車，抵達臺中縣清水鎮○○路80號乙
    ○○之兄林財祥經營之工廠（即護岸路與港埠路口），與乙
    ○○、趙肇樑、蔡裕欣等人進行談判，嗣因趙肇樑（檢察官
    另案偵辦中 ）攜有具殺傷力之以色列IMI廠製SAMSON F型口
    徑9MM制式半自動手槍1支（含彈匣1個，槍枝管制編號：000
    0000000號，填裝具殺傷力口徑9MM之制式子彈7顆)，引發雙
    方鬥毆，蔡裕欣（另由檢察官為不起訴處分確定）並與王逸
    群搶取上開趙肇樑所攜帶之手槍 ，致該手槍 (含其內彈匣1
    個及所裝填之7發制式子彈)掉落於地，此時丙○○亦遭乙○
    ○持鐵棍打中頭部，詎丙○○竟因不滿遭乙○○毆打，竟單
    獨起意，基於持有上開手槍、子彈及殺人之不確定故意，拾
    起該支手槍（含其內彈匣1個及所裝填之7發制式子彈），而
    未經許可持有該支具有殺傷力之制式手槍及裝填於手槍內具
    有殺傷力之制式子彈7顆，旋即持槍指向乙○○ ，乙○○見
    狀隨即逃出臺中縣清水鎮○○路80號，並右轉沿港埠路往北
    方向之田地裡逃逸，而丙○○旋持該槍自後追趕乙○○，於
    護岸路80號大門右前方，即護岸路與港埠路口附近之港埠路
    上，邊跑邊朝乙○○背後接續射擊7發子彈 ，幸均未擊中乙
    ○○，始未生殺人結果。隨後丙○○即搭乘黃鉦筌駕駛之自
    小客車離去，並自車內將上開槍枝棄置於臺中縣清水鎮○○
    路西濱橋墩P21－P22處之安全島上。嗣經警據報趕至現場查
    看後，先於臺中縣清水鎮○○路80號大門右前方，即護岸路
    與港埠路口附近之港埠路上扣得彈殼7顆 ，再循線查獲王逸
    群，而查悉丙○○上開行為，復由黃鉦荃等人帶同警察於94
    年8月25日2時許，至上開丙○○棄槍處查扣上開制式半自動
    手槍1支（含彈匣1個）。
二、案經臺中縣警察局清水分局報告臺灣臺中地方法院檢察署檢
    察官偵查起訴。
    理  由
壹、證據能力部分：
一、按被告以外之人於偵查中向檢察官所為之陳述，除顯有不可
    信之情況者外，得為證據，刑事訴訟法第 159條之1第2項定
    有明文。是否「顯有不可信之情況」，係由法院依該偵查中
    陳述之外部情況以為判斷。查證人乙○○、林財祥、王逸祥
    、黃鉦荃等人於檢察官偵訊中，經諭知證人具結之義務及偽
    證之處罰並命朗讀結文具結後，以證人之身分完整、連續陳
    述事件之經過，檢察官就上開偵查訊問之實施，並無任何違
    反相關規定之瑕疵，上開證人於偵訊時之證詞並無「顯有不
    可信之情況」，應認具證據能力。
二、按當事人、代理人或辯護人於法院調查證據時，對被告以外
    之人於審判外之陳述，未於言詞辯論終結前聲明異議，視為
    同意以被告以外之人於審判外之陳述作為證據，法院審酌該
    言詞陳述作成時之情況，認為適當者，亦得為證據，刑事訴
    訟法第159條之5第1、2項定有明文。查林財祥、蔡裕欣、趙
    肇樑等人之警詢筆錄，被告及其選任辯護人於本案辯論終結
    前均未爭執無證據能力，且渠等之警詢筆錄又查無不法取供
    之情形，依刑事訴訟法第159條之5第1、2項之規定，亦有證
    據能力。
貳、實體方面：
一、訊據被告丙○○固坦承未經許可持有上開扣案具殺傷力之制
    式半自動手槍1支、制式子彈7顆，及持該手槍接續射擊 7發
    等情不諱（見本院卷第27頁、原審卷第80頁），惟矢口否認
    有何殺人未遂犯行，辯稱：伊拾起槍後，因怕對方的人來搶
    槍，所以才朝前面田裡開槍，以便將槍內子彈打完，而當時
    伊遭乙○○打中頭部後很暈，伊不知自己為何要持槍跑出去
    ，是不是要追人，伊也不清楚，伊雖有開 7槍，但開槍時並
    不知前面有沒有人，伊並無殺人之意云云。惟查：
  (一)上開犯罪事實，除被告確係基於殺人之不確定故意而持槍朝
    乙○○射擊乙節外，餘均據被告於警詢、偵查及原審坦承不
    諱（見清警刑字第0940034980號警卷第14至16頁、偵字第14
    698號卷第11至13頁、原審卷第80、81頁)，核與證人林財祥
    、乙○○、黃鉦荃於偵查中（見偵字第 19584號卷第19、20
    37頁），證人蔡裕欣、趙肇樑於警詢（見上開警卷第5至7、
    11至13頁），證人王逸群於偵查及原審證述之情節相符（見
    偵字第19854號卷第36頁、原審卷第61至64頁)。且扣案之制
    式手槍1支及彈殼7顆，經送請內政部警政署刑事警察局鑑定
    結果，認：扣案手槍1支（槍枝管制編號：0000000000號)，
    認係以色列IMI廠製SAMSON F型口徑9MM制式半自動手槍，機
    械性能良好，可擊發同口徑制式子彈，具有殺傷力；送鑑之
    彈殼7顆，認均係已擊發之口徑9MM之制式彈殼；送鑑之彈殼
    7 顆，經與扣案手槍試射彈殼比對結果，其彈殼之彈底特徵
    紋痕均相吻合，認均係由該槍所擊發等情，有該局94年11月
    17日刑鑑字第0940133928號槍彈鑑定書在卷可憑（見核交字
    第278號卷第12至18頁）。此外，復有上開制式半自動手槍1
    支（含彈匣1個，槍枝管制編號：0000000000號)及制式彈殼
    7 顆扣案可資佐證，足證被告自白未經許可持有上開制式半
    自動手槍1支、制式子彈7顆之部分，確與事實相符，堪可採
    信。
  (二)被告雖以前詞置辯，然查：
  1.被告於警詢即已供承：伊見到槍枝掉落一旁，即跑去撿槍，
    對方見伊要去撿槍，就拿鐵器朝伊頭部打下去。事後伊係由
    黃鉦荃載至梧棲童綜合醫院就診，扣案手槍是黃鉦荃載伊至
    童綜合醫院途中，伊從駕駛座後方窗戶向外丟棄在路旁安全
    島上等語（見上開警卷第15、18頁)。另其於95年1月16日偵
    查中並明確供稱 ：「（問：後來你開了幾槍？）7槍」等語
    （偵字第19854號卷第35頁)，徵諸被告對於其開槍前後過程
    均能正確陳述，唯獨對於為何開槍及為何連開七槍等問題，
    屢以頭暈、忘記云云置辯，已見其避重就輕之情。且被告跑
    步持槍追趕乙○○時，並無何步履不穩情形等情，亦經原審
    勘驗現場之錄影光碟屬實，製有勘驗筆錄附卷可查（見原審
    卷第39、41頁），並有被告持槍跑步之翻拍照片在卷可按（
    見偵字第19854號卷第43頁)，參以被告於警詢供稱：「（問
    ：你因何事開槍？目前槍枝在何處？）是因我被毆打，一時
    氣憤而開槍，開槍之後，大炳（即黃鉦筌）載我就醫朝梧棲
    方向駛去。我將槍枝帶上車，一時情急，將槍枝從駕駛坐後
    方的窗戶把槍丟出去，我不知道丟槍的詳細地點」等語（見
    上開警卷第15頁）；於偵查中又直承：「（問：23時44分13
    秒，你也用右手持槍朝前呈射擊狀態，跟在後面從白色自小
    客車左側跑過去？）是」、「（問：你朝人後面射擊是什麼
    意思？）想嚇他一下」等語（見偵字第14698號卷第12頁)。
    顯見被告當時應係遭人毆打，一時氣憤始拾槍追趕乙○○，
    並自後開槍無訛，其事後徒以頭暈云云置辯，顯係事後諉責
    之詞，不足憑採。
  2.又被告確有殺人之不確定故意，而邊跑邊持槍朝乙○○之背
    後射擊等節，分述如下：
  (1)經原審會同被告、檢察官、辯護人勘驗現場監視器光碟畫面
    ，其結果略如後述：
　23時43分5秒許：有一身穿白色上衣，黑色褲子之人(被告自
    承此人係其自己）從白色小客車車頭往車尾方向步行離開。
　23時44分10秒許：有一身穿紅色上衣，從白色小客車車尾往
    車頭方向跑到自小客車中間處，頭往車尾方向斜看，右手指
    向車頭前方。
  23時44分14秒許：有一身穿白色上衣之人（被告自承此人係
    其自己），從穿紅色衣服之人面對之方向右手持槍，手平舉
    ，自白色自小客車車尾方向跑來，邊跑右手邊持槍平舉，朝
    剛才紅色上衣之人右手所指之方向一邊跑步，一邊朝車頭方
    向跑過去，該穿紅色衣服之人，也跟著白色穿白色衣服持槍
    之人後面同向快走前進，右手並同時朝前指，同時後面有另
    一個身穿橘紅色衣服之人也快步走過來跟在穿紅色衣服之人
    後面。
  以上各情，有原審之勘驗筆錄在卷可按（見原審卷第39至41
    頁），依上開勘驗結果，及上開卷附被告持槍跑步之翻拍照
    片，足見被告當時確係手持槍枝，且平舉槍枝，自後追趕乙
    ○○。
  (2)參以證人乙○○於偵查中結證稱：「．．．我看見蔡裕欣的
    鼻子流血了，就拿起身邊的鐵棍打那些在打蔡裕欣的人，打
    到的那人是誰我不知道，打了二下他就轉身，對著我手上拿
    著槍，我就跑到外面，我跑出圍牆大門時就聽到有槍聲，但
    不確定有幾聲槍響，在這之前也沒有聽到過槍響。當時只有
    我一個人跑出去到工廠後面的田裡，其他人沒有跑出來，在
    事後看錄影帶才知道是那個人在門口朝我開槍，錄影帶有送
    給清水分局了」等語（見偵字第19854號卷第19頁)，及卷附
    現場測繪圖、照片所示（見偵字第19854號卷第8至10頁），
　　臺中縣清水鎮○○路80號大門，係位於護岸路與港埠路口路
    旁，上開 7顆彈殼係沿路散落於臺中縣清水鎮○○路80號大
    門右前方（即北方)之港埠路上等情，並參酌被告於95年8月
    23日，確因頭皮外傷併頭皮撕裂傷至童綜合醫院急診（見偵
    字第14698號卷第15頁所附之診斷證明書)，益徵被告確係因
    遭乙○○毆打，始拾起槍枝朝向乙○○，當乙○○見狀隨即
    逃出門外，被告又持槍自後追趕，並邊跑邊平舉槍枝朝乙○
    ○之背後射擊7發子彈等情，足堪認定。
  (3)查，制式手槍為極具殺傷力之兇器，持槍朝人射擊，足以致
    人於死，縱邊跑邊持槍，朝逃跑者之方向平舉自後射擊，甚
    有可能擊中逃跑者之人身要害，因而致人於死一節，此為一
    般人所能預見，被告係智識正常之人，自亦能預見上開情形
    ，詎被告主觀上有此預見，竟因一時氣憤，邊追邊持槍平舉
    朝乙○○逃逸方向接續開槍，直至 7發子彈射擊完畢，則其
    有預見乙○○可能因此遭射中要害，並致死亡之不確定之殺
    人犯意，至為明顯。而被告若係怕遭人再將槍枝搶走，始將
    槍內子彈射完，其儘可定點對空射擊即可，豈有邊跑邊持槍
    平舉朝乙○○逃逸之方向射擊之理，被告此部分所辯，亦不
    足採信，本案事證明確，被告上開犯行應堪認定。
二、查，被告行為後，刑法已於94年2月2日修正公布，並自95年
    年7月1日起施行，有關本案之新、舊法修正，比較適用如下
    ：
  (一)被告行為後，刑法第55條牽連犯之規定，雖經公布廢除，並
    自95年7月1日起生效，惟廢除牽連犯後，須依數罪併罰之規
    定處罰，經比較後，修正後之法律並非較有利於被告，本案
    應適用行為時法即修正前刑法第55條牽連犯之規定處斷。
  (二)刑法第33條第5款關於罰金刑之規定，由「罰金：銀元1元以
    上」，修正為「罰金：新臺幣1000元以上，以百元計算之」
    ，本案槍砲彈藥刀械管制條有關罰金刑部分，經比較新、舊
    法結果，應適用被告行為時法即修正前刑法第 33條第5款之
    規定較有利於行為人。
  (三)又死刑、無期徒刑減輕者 ，修正前刑法第64條第2項原規定
    ：「死刑減輕者，為無期徒刑，或為15年以下12年以上有期
    徒刑」 ；修正前刑法65條第2項原規定：「無期徒刑減輕者
    ，為7年以上有期徒刑」。修正後刑法第64條第2項則改為：
    「死刑減輕者，為無期徒刑」 ；修正後刑法第65條第2項亦
    改為：「無期徒刑減輕者，為20年以下15年以上有期徒刑。
    」。修正後關於法定刑為死刑、無期徒刑減輕之最低刑度均
    已經提高，亦以以行為時之法律規定較有利於被告。
  (四)刑法第55條關於想像競合犯之規定，雖於修正後增列但書「
    但不得科以較輕罪名所定最輕本刑以下之刑」，然此僅係科
    刑之限制，為法理之明文化，非屬法律之變更，應適用新法
    。且修正後刑法第25條有關未遂犯之規定，僅係將修正前條
    文改編，實質內容未變，本案有關未遂犯之規定，亦應適用
    修正後刑法第25條規定，以上合先敘明。
三、核被告所為，係犯刑法第 271條第1項、第2項之殺人未遂罪
    ，及槍砲彈藥刀械管制條例第7條第4項之未經許可持有手槍
    罪、第 12條第4項之未經許可持有子彈罪（起訴書原誤載為
    刑法第7條第4項之罪，業經公訴蒞庭檢察官更正，見原審卷
    第25頁）。被告已著手於殺人犯罪行為之實行而不遂，為未
    遂犯，應依修正後刑法第 25條第2項之規定減輕其刑。被告
    係一行為，同時觸犯未經許可持有手槍及子彈罪，為想像競
    合犯，應從一重依槍砲彈藥刀械管制條例第7條第4項之未經
    許可持有手槍罪處斷。被告所犯上開殺人未遂罪及未經許可
    持有手槍罪間，具有方法、目的之牽連關係，為牽連犯，應
    依修正前刑法第55條之規定，從一重之殺人未遂罪處斷。
四、原審以被告罪證明確，適用槍砲彈藥刀械管制條例第7條第4
    項、第12條第4項，刑法第11條前段 、第2條第1項前段、第
    271條第1項、第2項、第25條第2項、第55條，修正前刑法第
    55條之規定予以論罪，並審酌被告持有槍彈之時間雖不長，
    惟被告遭乙○○毆傷頭部後，竟因一時氣憤，拾起掉落於現
    場之手槍後，即持槍指向乙○○，俟乙○○見狀逃逸後，猶
    持槍自後追趕，並一面追趕一面朝乙○○背後連開 7槍，然
    乙○○確有先行動手毆傷被告在先，且被告犯罪後亦坦承持
    有手槍、子彈犯行，雖以前詞否認有殺人之犯意，惟嗣已與
    乙○○達成和解，有和解書在卷可稽，犯後態度尚有可取等
    一切情狀，量處有期徒刑6年，並以扣案之以色列IMI廠製SA
    MSON F型口徑9MM制式半自動手槍1支(含彈匣1個，槍枝管制
    編號：0000000000號），具有殺傷力，為違禁物，應依刑法
    第38條第1項第1款規定，宣告沒收，至扣案彈殼 7顆，非屬
    被告所有，且經被告擊發後已不具子彈之完整結構，已失其
    違禁物之性質，而屬發射後之殘餘物，無庸宣告沒收，復說
    明斟酌上開各情，認檢察官求處被告有期徒刑 9年，尚嫌過
    重等情，其認事用法並無不當，量刑亦屬妥適，被告上訴意
    旨猶執前詞指摘原判決不當，為無理由，應予駁回。
五、被告經合法傳喚，無正當理由不到庭，不待其陳述逕行判決
    。
據上論結，應依刑事訴訟法第371條、第368條，判決如主文。
本案經檢察官甲○○到庭執行職務。
中　　華　　民　　國　　96　　年　　8 　　月　　31　　日
            刑事第十庭    審判長法　官　林　照　明
                                法　官　李　平　勳
                                法　官　蔡  名  曜
上列正本證明與原本無異。
如不服本判決應於收受送達後十日內向本院提出上訴書狀，其未
敘述上訴之理由者並得於提起上訴後十日內向本院補提理由書（
均須按他造當事人之人數附繕本）。
                                書記官　劉　恒  宏
中　　華　　民　　國　　96　　年　　9 　　月　　4　　日
附錄論罪科刑法條：
槍砲彈藥刀械管制條例第7條第4項：
未經許可，持有、寄藏或意圖販賣而陳列第一項所列槍砲、彈藥
者，處五年以上有期徒刑，併科新臺幣一千萬元以下罰金。
槍砲彈藥刀械管制條例第12條第4項：
未經許可，持有、寄藏或意圖販賣而陳列子彈者，處五年以下有
期徒刑，併科新臺幣三百萬元以下罰金。
刑法第271條：
殺人者，處死刑、無期徒刑或十年以上有期徒刑。
前項之未遂犯罰之。
